臺灣高等法院高雄分院民事判決　　　　　 98年度上字第228號
上　訴　人　胡延德
訴訟代理人　張清雄律師
　　　　　　黃敏哲律師
被 上 訴人　胡延政
　　　　　　張智純
共　　　同
訴訟代理人　蔡鴻杰律師
　　　　　　洪耀臨律師
共　　　 同
複　代 理人 李亭萱律師
胡延德、胡延政原審判決均誤載.
於民國99年2月8日以裁定更正.
上列當事人間清償債務事件，上訴人對於民國98年8 月31日臺灣
高雄地方法院97年度重訴字第62號第一審判決提起上訴，並為訴
之追加，本院於民國100 年9 月7 日言詞辯論終結，判決如下：
    主  文
原判決關於駁回上訴人後開第二、三項之訴部分，及就該部分之
假執行聲請，暨訴訟費用（確定部分除外）之裁判均廢棄。
被上訴人胡延政應再給付上訴人新台幣貳佰捌拾貳萬參仟壹佰參
拾貳元，及自民國九十八年十月十六日起至清償日止按年息百分
之五計算之利息。
被上訴人張智純應給付上訴人新台幣壹拾伍萬元，及自民國九十
八年十月十六日起至清償日止按年息百分之五計算之利息。
其餘上訴及追加之訴均駁回。
第一（確定部分除外）、二審訴訟費用，由被上訴人胡延政負擔
百分之八十七，被上訴人張智純負擔百分之五，餘由上訴人負擔
。
本判決第二、三項命被上訴人胡延政、張智純給付部分，於上訴
人以新台幣玖拾肆萬壹仟元、新台幣伍萬元分別為被上訴人胡延
政、張智純供擔保後得假執行，但被上訴人胡延政、張智純如分
別以新台幣貳佰捌拾貳萬貳仟玖佰柒拾肆元、新台幣壹拾伍萬元
為上訴人預供擔保，各得免為假執行。
上訴人其餘假執行之聲請駁回。
    事實及理由
一、上訴人起訴主張：被上訴人胡延政及張智純為上訴人之二哥
    及二嫂，胡延政無收入，遂向上訴人借貸，並約定以其所繼
    承父母之遺產償還，上訴人遂陸續借款與被上訴人長達數年
    。嗣被上訴人胡延政於民國95年間領得其母胡鄭水治生前存
    於新加坡之存款折合新台幣（下同）約500 萬元，上訴人請
    求胡延政清償，詎胡延政置之不理，又胡延政於日前出售其
    名下位於高雄市之土地，得款約9,000 萬元，惟仍拒絕清償
    借款，上訴人乃於96年2 月5 日以存證信函限期命被上訴人
    清償借款，仍拒絕清償。被上訴人之借貸明細如下：(一)胡延
    政部分共計4,019,191 元，包括附表一（處理新加坡房屋費
    用）所示之金額合計484,473 元、附表二所示之金額合計59
    ,821元、附表三所示之金額共計371,063 元、附表四所示之
    金額合計358,638 元、附表五所示之金額共計189,561 元、
    附表六所示之借貸金額共計1,555,635 元、另於89年2 月間
    借貸100 萬元（下稱系爭100 萬元借款）；(二)張智純部分共
    計236,299 元，包括：自93年3 月至95年7 月之勞保費42,9
    73元、健保費43,326元及律師費用150,000 元（下稱系爭15
    0,000 元律師費用）。為此，爰依消費借貸之法律關係，提
    起本件訴訟，並聲明求為判決：(一)被上訴人胡延政應給付上
    訴人4,019,191 元，及自96年3 月10日起至清償日止，按年
    息5%計算之利息。(二)被上訴人張智純應給付上訴人236,299
    元，及自96年3 月10日起至清償日止，按年息5%計算之利息
    。(三)願供擔保，請准宣告假執行。
二、被上訴人則以：兩造間並無借貸關係存在。附表一所示之電
    匯款係被上訴人胡延政所匯，與上訴人無關；附表二之款項
    均係自訴外人源舫股份有限公司（下稱源舫公司）之帳戶轉
    帳，與上訴人無關；附表三所示之地價稅、附表四編號１之
    遺產稅及附表五所示之款項均係胡延政所繳納；源舫公司所
    簽發之發票日期90年7 月15日、票號PD0000000 、票面金額
    108,200 元、指名支付聯強旅行社有限公司（下稱聯強旅行
    社公司）、付款人華僑銀行高雄分行之支票（下稱系爭支票
    ）係交給訴外人聯強旅行社公司提示兌領，不是由胡延政提
    示兌領；附表六所示之款係胡延政擔任源舫公司之副總經理
    及股東所得，非向上訴人借貸。另系爭150,000 元律師費用
    部分，係上訴人藉被上訴人張智純之名義向胡延格提告，自
    應由上訴人負擔等語置辯。答辯聲明求為判決：(一)上訴人之
    訴駁回。(二)如受不利之判決，願供擔保請准宣告免為假執行
    。
三、原審判決被上訴人胡延政應給付上訴人系爭100 萬元借款，
    及自96年3 月10日起至清償日止按年息5%計算之利息，並駁
    回上訴人其餘之請求。上訴人就其部分敗訴不服，提起上訴
    ，並於本院就請求新加坡房屋修繕費、管理費、稅款、律師
    費（包括附表一所示之律師費49,150元及系爭150,000 元律
    師費）、信用卡費、地價稅款、遺產稅款、雜費、學校註冊
    費及學雜費部分，追加無因管理及不當得利之法律關係請求
    ；就請求返還代繳勞保費、健保費部分追加無因管理之法律
    關係請求；就附表六所示部分，追加不當得利之法律關係請
    求，上訴聲明求為判決：(一)原判決關於駁回上訴人後開第二
    項、第三項之訴部分，及該部分假執行之聲請，暨訴訟費用
    之裁判均廢棄。(二)被上訴人胡延政應再給付上訴人3,019,19
    1 元，及自98年10月9 日上訴理由狀繕本送達翌日即98年10
    月16日起至清償日止，按年息5%計算之利息。(三)被上訴人張
    智純應給付上訴人236,299 元，及自98年10月9 日上訴理由
    狀繕本送達翌日即98年10月16日起至清償日止，按年息5%計
    算之利息。(四)上訴人願供擔保，請准宣告假執行。被上訴人
    則答辯聲明求為判決：(一)駁回上訴。(二)如受不利判決，願供
    擔保請准宣告免為假執行。（被上訴人胡延政就其敗訴部分
    及上訴人就其餘利息敗訴部分均未聲明不服而告確定）。
四、兩造不爭執事項如下：
  (一)被上訴人胡延政及張智純為上訴人之二哥及二嫂。
  (二)上訴人於原審所提出之證物1 至證物46除證物1 中關於華僑
    商業銀行股份有限公司（下稱華僑銀行）90年10月17日匯款
    單及證物5 外，其餘均為真正。
  (三)被上訴人張智純委請訴外人正邦聯合律師事務所律師辦理台
    灣高雄地方法院檢察署91年度偵字第23674 號偵查案件、台
    灣高雄地方法院93年度訴字第1096號刑事案件、及本院9l年
    度上訴字第9 號刑事案件（下稱系爭刑事案件）之系爭150,
    000 元律師費用均由上訴人支付。
五、兩造爭執事項如下：(一)關於上訴人請求新加坡房屋修繕費、
    管理費、稅款、律師費（包括附表一所示之律師費49,150元
    及系爭150,000 元律師費）、信用卡費、地價稅款、遺產稅
    款、雜費、學校註冊費及學雜費部分，得否於本院追加無因
    管理及不當得利之法律關係請求？就請求返還代繳勞保費、
    健保費得否於本院追加無因管理之法律關係請求？1,555,63
    5 元款項部分，得否於本院追加不當得利之法律關係請求？
    (二)系爭新加坡房屋是否為兩造母親胡鄭水治與被上訴人胡延
    政所共有，應有部分各二分之一？(三)上訴人請求被上訴人胡
    延政給付如附表一所示之款項484,473 元，是否有理由？(四)
    上訴人請求被上訴人胡延政給付所代繳如附表二之信用卡費
    59,821元，如附表三之地價稅371,063 元、如附表四之遺產
    稅54,379元、旅遊費用108,200 元、勞保費77,350元、健保
    費118,709 元（含胡延政之子女即胡汶沁、胡郁夫之健保費
    在內）、代繳如附表五所示之胡汶沁及胡郁夫註冊費、學雜
    費等共189,561 元、及如附表六所示之l,555,635 元，是否
    有理由? (五)系爭刑事案件是否係上訴人委請被上訴人張智純
    對訴外人胡延格提告？系爭刑事案件是否由張清雄律師與上
    訴人商談討論？上訴人請求被上訴人張智純給付系爭150,00
    0 元律師費用，是否有理由？(六)上訴人請求張智純給付代繳
    之勞保費42,973元、健保費43,326元，是否有理由？(七)關於
    上訴人請求被上訴人胡延政給付l,555,635 元本息中之1,13
    6,076 元本息部分，如法院認為是訴外人源舫公司給付與被
    上訴人胡延政時，則上訴人於本院追加本於受讓源舫公司對
    被上訴人胡延政之債權之法律關係請求，是否合法？若准許
    ，源舫公司對被上訴人胡延政究竟有無債權？其請求權基礎
    為何？茲就此爭執點分述如下：
（一）關於上訴人請求新加坡房屋修繕費、管理費、稅款、律師
      費（包括附表一所示之律師費49,150元及系爭150,000 元
      律師費）、信用卡費、地價稅款、遺產稅款、雜費、學校
      註冊費及學雜費部分，得否於本院追加無因管理及不當得
      利之法律關係請求？就請求返還代繳勞保費、健保費得否
      於本院追加無因管理之法律關係請求？1,555,635 元款項
      部分，得否於本院追加不當得利之法律關係請求？
      查，上訴人請求被上訴人胡延政、張智純分別返還系爭3,
      019,191 元、236,299 元，於原審係主張上訴人有代被上
      訴人繳納該款項及有給付如附表六所示之款項與胡延政，
      上訴本院後仍為相同之主張，僅係分別追加以無因管理、
      不當得利之法律關係請求，其請求之基礎事實仍同一，依
      民事訴訟法第446 條第1 項但書準用同法第255 條第1 項
      第2 款之規定，上訴人於本院為上開之追加，自毋庸經被
      上訴人同意，應屬合法，合先明。
（二）系爭新加坡房屋是否為兩造母親胡鄭水治與被上訴人胡延
      政所共有，應有部分各二分之一？
      按當事人主張之事實，經他造於準備書狀內或言詞辯論時
      或在受命法官、受託法官前自認者，無庸舉證。民事訴訟
      法第280 條第1 項定有明文。又「民事訴訟法第279 條第
      1 項所規定之「自認」，必須當事人對於他造主張不利於
      己之事實，在訴訟上承認其為真實或積極而明確的表示「
      不爭執」始足稱之，．．．」（最高法院95年度台上字第
      2093號判決可資參照）。另「當事人於訴訟上所為之自認
      或對他造主張之事實不爭執者，於辯論主義所行之範圍內
      有拘束法院之效力。」（最高法院93年度台上字第1888號
      判決可資參照）。查，被上訴人於97年7 月22日在原審準
      備程序時，就受命法官詢問：「就系爭新加坡房屋為兩造
      母親胡鄭水治與被上訴人胡延政所共有、原告（即上訴人
      ）主張系爭房屋之租金為被告胡延政（即被上訴人胡延政
      ）收取，是否爭執？」，被上訴人訴訟代理人回答：「不
      爭執。應有部分二分之一。．．．」，有該筆錄在卷可證
      （見原審卷一第208 頁），足見被上訴人胡延政在原審就
      「系爭新加坡房屋為兩造母親胡鄭水治與被上訴人胡延政
      所共有，應有部分各二分之一」一節已為自認，堪予認定
      。又被上訴人雖於本院改口否認，然未依民事訴訟法第27
      9 條第3 項之規定，撤銷上開於97年7 月22日在原審所為
      之自認，亦未證舉證明該自認與事實不符，是被上訴人於
      本院否認系爭新加坡房屋為其與胡鄭水治所共有及應有部
      分各二分之一云云，尚難採信。
（三）上訴人請求被上訴人胡延政給付如附表一所示之款項484,
      473 元，是否有理由？
      上訴人主張胡延政為支付系爭新加坡房屋修繕費、管理費
      及律師費用，而請求伊匯款，伊乃依胡延政之請求於附表
      一所示之「匯款日期」欄所示之日期分別匯「金額」欄所
      示之款項與「受款人」欄所示之人，共計484,473 元，業
      據上訴人提出被上訴人就其真正不爭執之匯款單在卷可證
      （見原審卷一第9 至17頁），被上訴人胡延政辯稱：依上
      開銀行電匯單記載係伊匯款至新加坡，與上訴人無關云云
      。查，系爭新加坡房屋係胡延政與胡鄭水治所共有，應有
      部分各二分之一等情，已如前述，則上訴人並非系爭新加
      坡房屋之共有人，自無支付如附表一所示系爭新加坡房屋
      修繕費、管理費及律師費用之必要。又上開銀行匯款單（
      見原審卷一第9 至17頁）之匯款人雖均係胡延政而非上訴
      人，惟證人即上訴人之姊夫、胡延政之妹婿、並受僱於源
      舫公司之沈中臺於原審及本院證稱：源舫公司僅上訴人1
      人出資成立，系爭新加坡房屋修繕費用等係上訴人交待源
      舫公司之會計滕培琦去匯的，這些匯款不論是來自源舫公
      司或是上訴人個人的款項，都是胡延政叫上訴人代墊的，
      其中律師費（即指附表一所示之律師費）係因有一房客不
      願意搬離系爭新加坡房屋，說手上握有一份伊岳父所寫之
      證據，他可以繼續使用，所以透過律師寫存證信函給該房
      客所支付之費用，胡延政說等到共有之不動產賣掉後，將
      一次清償所欠之款項，現在胡延德、胡延政、胡延格三兄
      弟所共有之不動產已經賣掉了，胡延政亦將系爭新加坡房
      屋一併賣掉，現在手中至少有現金1 億元以上等語（見原
      審卷一第225 頁、本院卷第18 5至186 頁）；及證人即源
      舫公司之會計滕培琪於原審及本院證稱：上開銀行匯款單
      （即原審卷第9 頁到17頁）所示之匯款都是伊匯的，因為
      胡延政要求上訴人先代墊這些款項，上訴人遂交代伊去處
      理，匯款單上之匯款人之所以均是胡延政係因系爭新加坡
      房屋之管理通知單上的名義人就是胡延政，因此匯款到新
      加坡一定要用胡延政的名義匯款，對方才會知道是胡延政
      所繳納，所以以胡延政名義匯款等語（見原審卷一第226
      頁，本院卷第193 頁），足見附表一所示484,473 元之匯
      款均是胡延政要求上訴人先代為支付，上訴人遂請源舫公
      司之會計滕培琦匯款，尚難因上開匯款單之匯款人係胡延
      政，即認是胡延政所匯，是胡延政辯稱：上開銀行電匯單
      記載係伊匯款至新加坡，與上訴人無關云云，不足採信。
      被上訴人胡延政既有收受上開匯款484,473 元，且約定於
      共有之不動產處分完畢即還款，茲該共有之不動產已處分
      完畢，經上訴人於96年2 月5 日以存證信函催告被上訴人
      於文到31日內清償，並於96年2 月6 日送達被上訴人，有
      存證信函及送達回證在卷可證（見原審卷一第62至63-2頁
      ），屆期仍未清償，而上訴人及被上訴人胡延政均不主張
      其等間就附表一所示之代繳款項有委任關係存在，且胡延
      政又未能舉證證明上訴人有為其繳納如附表一所示款項之
      法律上原因，則胡延政就上開款項有無法律上之原因而受
      益之情形，自有返還之義務，從而上訴人本於不當得利之
      法律關係請求胡延政返還484,473 元及其法定遲延利息，
      應屬有據。至於上訴人本於無因管理及借貸之法律關係請
      求之部分，自無再論述之必要。
（四）上訴人請求被上訴人胡延政給付所代繳如附表二之信用卡
      費59,821元，如附表三之地價稅371,063 元、如附表四之
      遺產稅54,379元、旅遊費用108,200 元、勞保費77,350元
      、健保費118,709 元（含胡延政之子女即胡汶沁、胡郁夫
      之健保費在內）、代繳如附表五所示之胡汶沁及胡郁夫註
      冊費、學雜費等共189,561 元、及如附表六所示之l,555,
      635 元，是否有理由?
    1.上訴人主張伊因胡延政之要求，而於附表二「匯款日期」
      欄所示之日期代胡延政繳納信用卡費合計59,821元等情，
      業據提出胡延政就其真正不爭執之信用卡繳款單、自動櫃
      員機交易明細表及郵政劃撥為證（見原審卷一第23至33頁
      ），被上訴人胡延政則辯稱：上開信用卡繳款單、自動櫃
      員機交易明細表及郵政劃撥收據，均係自訴外人源舫公司
      帳戶轉帳，與上訴人無關云云。查，附表二所示之信用卡
      費均是自訴外人源舫公司之帳戶轉帳繳納一節，為兩造所
      不爭執，惟證人沈中臺及滕培琪於本院均證稱：上開信用
      卡費用係因胡延政將信用卡帳單拿到源舫公司給上訴人，
      要求上訴人先代墊，上訴人遂交代會計滕培琦以源舫公司
      之金融卡在ＡＴＭ轉帳繳納等語（見本院卷第186 至187
      頁、194 至195 頁），是附表二所示之信用卡費用既是胡
      延政要求上訴人先代為墊款繳納，則上訴人以何人之款項
      代為繳納，與胡延政無關，是上訴人交代滕培琪以源舫公
      司所有之款項繳納，仍應視為上訴人代胡延政繳納，是胡
      延政之上開辯稱，不足採信。又上訴人及被上訴人胡延政
      均不主張其等間就附表二所示之代繳款項有委任關係存在
      ，且被上訴人胡延政因上訴人代為繳納上開信用卡費59,8
      21元，受有免再向發卡銀行繳納之利益，復未能舉證證明
      上訴人有為其繳納如附表二所示款項之法律上原因，則胡
      延政就上開款項有無法律上之原因而受益之情形，自有返
      還之義務，從而上訴人本於不當得利之法律關係請求胡延
      政返還59,821元及其法定遲延利息，應屬有據。至於上訴
      人本於無因管理及借貸之法律關係請求之部分，自毋庸再
      論。
    2.上訴人主張主張伊因胡延政之要求，而於附表三「繳納日
      期」欄所示之日期代胡延政繳納地價稅合計371,063 元等
      情，業據上訴人提出被上訴人就其真正不爭執之地價稅繳
      款書為證（見原審卷一第18至20頁），被上訴人胡延政辯
      稱：上開地價稅是伊所繳納云云。查，證人沈中臺於本院
      證稱：上開地價稅都是胡延政應該要繳納的，因胡延政沒
      有錢，所以請上訴人先代墊，上訴人再叫會計滕培琦繳納
      等語（見本院卷第188 頁）；證人滕培琦於本院證稱：上
      開地價稅係因胡延政沒有錢繳納，將地價稅繳款書拿給上
      訴人，要上訴人代為繳納，上訴人交代伊以源舫公司的錢
      去轉帳繳納的等語（見本院卷第195 頁），足見上開地價
      稅係胡延政要求上訴人先代為繳納，上訴人再交代滕培琪
      以源舫公司所有之款項繳納，仍應視為上訴人代胡延政繳
      納，並非胡延政所繳納，是胡延政之上開辯稱，不足採信
      。又上訴人及被上訴人胡延政均不主張其等間就附表三所
      示之代繳款項有委任關係存在，且被上訴人胡延政因上訴
      人代為繳納上開地價稅，受有免再向稅捐機關繳納之利益
      ，復未能舉證證明上訴人有為其繳納如附表三所示地價稅
      之法律上原因，則胡延政就上開地價稅有無法律上之原因
      而受益之情形，自有返還之義務，從而上訴人本於不當得
      利之法律關係請求胡延政返還371,063 元及其法定遲延利
      息，應屬有據。至於上訴人本於無因管理及借貸之法律關
      係請求之部分，自毋庸再論。
    3.上訴人主張伊有為胡延政支付91年之遺產稅54,379元等語
      ，業據其提出遺產稅繳款書為證（見原審卷一第21頁），
      為胡延政所否認，並辯稱：上開遺產稅係伊所繳納云云。
      查，證人沈中臺於本院證稱：上開遺產稅係胡延政應該要
      繳納的，因胡延政沒有錢，所以請上訴人先代墊，上訴人
      再叫會計滕培琦繳納等語（見本院卷第188 頁）；及證人
      滕培琦於本院證稱：因被繼承人有5 人，所以遺產稅繳款
      書有5 張，胡延政將遺產稅繳款書5 張拿給上訴人，說沒
      有錢可以繳納，要上訴人代為繳納，上訴人交代伊以源舫
      公司的錢繳納等語（見本院卷第195 頁），足見上開遺產
      稅係胡延政要求上訴人先代為繳納，上訴人再交代滕培琪
      以源舫公司所有之款項繳納，仍應視為上訴人代胡延政繳
      納，並非胡延政所繳納，是胡延政之上開辯稱，不足採信
      。又上訴人及被上訴人胡延政均不主張其等間就上開代繳
      遺產稅54,379元有委任關係存在，且被上訴人胡延政因上
      訴人代為繳納上開遺產稅，受有免再向稅捐機關繳納之利
      益，復未能舉證證明上訴人有為其繳納遺產稅之法律上原
      因，則胡延政就上開遺產稅有無法律上之原因而受益之情
      形，自有返還之義務，從而上訴人本於不當得利之法律關
      係請求胡延政給付54,379元及其法定遲延利息，應屬有據
      。至於上訴人本於無因管理及借貸之法律關係請求之部分
      ，自毋庸再論。
    4.上訴人主張其於90年7 月間以系爭支票為胡延政支付旅遊
      費用108,200 元等情，並提出由聯強旅行社公司所開立之
      明細表及同金額之系爭支票為證（見原審卷一第22頁），
      被上訴人胡延政辯稱：系爭支票係交給聯強旅行社公司提
      示兌領，不是由伊提示兌領云云。查，上開聯強旅行社公
      司所出具之明細表上記載旅客姓名為胡延政、張智純、胡
      汶沁（係胡延政之女）及胡郁夫（係胡延政之子）、費用
      108,200 元，核與系爭支票之票面金額相符，且系爭支票
      係「指名」支付「聯強旅行社公司」，則系爭支票應係支
      付該明細表所記載之旅遊費用。又證人沈中臺於本院證稱
      ：系爭支票係為支付上開聯強旅行社公司明細表所載之費
      用，是胡延政一家4 口要去香港、新加坡旅遊，要求上訴
      人先代墊這筆旅遊費用，所以上訴人交代會計滕培琦簽發
      系爭支票支付等語（見本院卷第188 、189 頁）；及證人
      滕培琦於本院證稱：系爭支票係為支付上開聯強旅行社公
      司明細表所載之費用，因胡延政沒有錢支付，要求上訴人
      給付，上訴人要伊開立系爭支票支付等語（見本院卷第19
      6 頁），足見上開旅遊費用108,200 元係上訴人應胡延政
      之要求而交代滕培琪開立系爭支票支付，仍應視為上訴人
      代胡延政繳納，是胡延政之上開辯稱，不足採信。又上訴
      人及被上訴人胡延政均不主張其等間就上開代繳旅遊費用
      108,200 元有委任關係存在，且被上訴人胡延政因上訴人
      代為繳納上開旅遊費用，受有免再向聯強旅行社公司繳納
      旅遊費用之利益，復未能舉證證明上訴人有為其繳納旅遊
      費用之法律上原因，則胡延政就上開旅遊費用有無法律上
      之原因而受益之情形，自有返還之義務，從而上訴人本於
      不當得利之法律關係請求胡延政給付108,200 元及其法定
      遲延利息，應屬有據。至於上訴人本於無因管理及借貸之
      法律關係請求之部分，自毋庸再論。
    5.上訴人主張胡延政未在源舫公司任職，其為胡延政繳納附
      表四編號３之勞保費77,350元及編號４之健保費（含胡延
      政之子女即胡汶沁、胡郁夫）118,709 元，合計金額196,
      059 元等情，固據其提出勞健保繳納明細表為證（見原審
      卷一第35頁），惟上開勞健保費用係「源舫公司」為胡延
      政所墊繳一節，為上訴人自承在案（見本院卷第163 頁）
      ，則上開勞健保費用顯非上訴人所繳納，上訴人之上開主
      張，不足採信，從而上訴人本於借貸及無因管理之法律關
      係，請求胡延政返還196,059 元及其法定遲延利息，不予
      准許。
    6.上訴人主張主張伊因胡延政之要求，而於附表五「繳納日
      期」欄所示之日期代胡延政繳納如附表五所示其子女胡汶
      沁及胡郁夫之註冊費、學雜費及住宿費等共計189,561 元
      等情，業據上訴人提出被上訴人就其真正不爭執之學費、
      住宿費等收據為證（見原審卷一第53至61頁），胡延政則
      辯稱：上開費用係伊所繳納云云。查，證人沈中臺於本院
      證稱：是胡延政拿胡汶沁在台北大學的註冊單及胡郁夫在
      永達工專的註冊單要求上訴人先行代墊，上訴人交代會計
      滕培琦去銀行繳納等語（見本院卷第189 頁）；及證人滕
      培琦於本院證稱：胡汶沁就讀台北大學及胡郁夫就讀永達
      工專時，胡延政要求上訴人先代墊繳納胡汶沁及胡郁夫之
      學費、住宿費等，上訴人即交代伊以源舫公司之款項繳納
      等語（見本院卷第196 頁），足見上開註冊費、學雜費及
      住宿費等均係胡延政要求上訴人先代為墊款繳納，上訴人
      交代滕培琪以源舫公司所有之款項繳納，仍應視為上訴人
      代胡延政繳納，並非胡延政所繳納，是胡延政之上開辯稱
      ，不足採信。又上訴人及被上訴人胡延政均不主張其等間
      就上開代繳如附表五所示之款項有委任關係存在，且被上
      訴人胡延政因上訴人代為繳納上開註冊費、學雜費及住宿
      費等，受有免再向台北大學及永達工專繳納之利益，復未
      能舉證證明上訴人有為其繳納上開註冊費、學雜費及住宿
      費等之法律上原因，則胡延政就上開上開註冊費、學雜費
      及住宿費等有無法律上之原因而受益之情形，自有返還之
      義務，從而上訴人本於不當得利之法律關係請求胡延政給
      付189,561 元及其法定遲延利息，應屬有據。至於上訴人
      本於無因管理及借貸之法律關係請求之部分，自毋庸再論
      。
    7.上訴人主張伊於附表六「日期」欄所示之日期，應胡延政
      之要求而給付「金錢轉帳明細」欄所示之金額，共計1,55
      5,635 元，胡延政僅是名義上擔任源舫公司的副總經理及
      股東，為了勞健保及課稅問題，所以每月利用源舫公司所
      使用之「華僑商業銀行代發薪資轉帳系統」轉帳至胡延政
      帳戶，但並非胡延政擔任源舫公司副總經理之薪資及股東
      所得等情，並提出存款存入憑條、自動櫃員機交易明細表
      及胡延政之存摺往來明細表為證（見原審卷一第36至51頁
      、第130 至139 頁），為胡延政所否認，並辯稱：上開款
      項是伊在源舫公司擔任副總經理及股東所得，非向上訴人
      借貸云云，並提出名片、股東名簿、薪資表、健保卡及名
      片等為證（見原審卷一第188 至190 頁）。查，被上訴人
      胡延政就有收受如附表六所示之金額共計1,555,635 元一
      節不爭執，有爭執者為上開1,555,635 元是否為胡延政擔
      任源舫公司副總經理之薪資及股東所得? 經查，證人沈中
      臺及滕培琦於本院均證稱：是胡延政錢不用，要求上訴
      人給錢，上訴人交代源舫公司會計滕培琦以源舫公司的金
      融卡轉帳到胡延政之帳戶、或提領現金給胡延政、或到銀
      行以存款存入憑條的方式轉到胡延政之帳戶、或利用源舫
      公司薪資轉帳系統轉帳給胡延政等情（見本院卷第189 至
      191 頁、第196 至198 頁）；又證人沈中臺於原審證稱：
      源舫公司之出資者僅上訴人1 人，其餘股東均是掛名，胡
      延政實際上並未出資，因胡延政沒有工作，怕別人問他職
      業，希望有個名片，所以印製名片與胡延政，為了辦理勞
      健保所以每月轉帳與胡延政等語（見原審卷一第226 頁）
      ，足見胡延政實際上並非源舫公司之副總經理，亦非股東
      ，僅係因當時胡延政無工作，上訴人應胡延政之要求始印
      製胡延政係源舫公司副總經理之名片與胡延政，及為幫胡
      延政辦理勞健保，而於每月轉帳至胡延政帳戶，是該轉帳
      款項並非胡延政擔任源舫公司副總經理之薪資及股東分紅
      所得，此外，胡延政未能舉證證明其確係擔任源舫公司副
      總經理及為源舫公司之股東，是其上開辯稱，不足採信，
      此外，其又未能舉證證明上訴人有給付如附表六所示之金
      額共計1,555,635 元之法律上原因，則胡延政就上開款項
      有無法律上之原因而受益之情形，自有返還之義務，從而
      上訴人本於不當得利之法律關係請求胡延政給付1,555,63
      5 元及其法定遲延利息，應屬有據。至於上訴人本於借貸
      之法律關係請求之部分，自毋庸再論。
（五）系爭刑事案件是否係上訴人委請被上訴人張智純對訴外人
      胡延格提告？系爭刑事案件是否由張清雄律師與上訴人商
      談討論？上訴人請求被上訴人張智純給付系爭150,000 元
      律師費用，是否有理由？
      查，被上訴人張智純委請訴外人正邦聯合律師事務所律師
      辦理系爭刑事案件之系爭150,000 元律師費用均由上訴人
      支付等情，為兩造所不爭執，並有正邦律師事務所致原審
      函在卷可證（見原審卷一第268 頁），自堪認屬實。準此
      ，足見系爭刑事案件係由張智純委請訴外人正邦聯合律師
      事務所律師對胡延格提出告訴及辦理，與上訴人無關，上
      訴人自無代付系爭150,000 元律師費用之義務，則張智純
      就系爭150,000 元律師費用有無法律上之原因而受益之情
      形，自有返還之義務。又系爭刑事案件既係由張智純委請
      正邦聯合律師事務所律師辦理，則縱然上訴人與正邦聯合
      律師事務所之律師張清雄共同商討系爭刑事案件，亦不能
      因此即認正邦聯合律師事務所律師張清雄係上訴人所委任
      ，是張智純辯稱：系爭刑事案件係上訴人藉伊之名義向胡
      延格提告，相關案情均由上訴人與正邦聯合律師事務所律
      師張清雄商談討論，故正邦聯合律師事務所之律師張清雄
      係上訴人所委任云云，不足採信。從而上訴人本於不當得
      利之法律關係請求胡延政返還150,000 元及其法定遲延利
      息，應屬有據。至於上訴人本於無因管理及借貸之法律關
      係請求之部分，自無再論述之必要。另張智純請求傳訊證
      人張清雄律師證明系爭刑事案件之相關案情均係由上訴人
      與張清雄律師討論及確認，本院認縱令屬實，亦不足以證
      明張清雄律師係上訴人所委任，已如前述，自無傳訊之必
      要，故不予傳訊，併此明。
（六）上訴人請求張智純給付代繳之勞保費42,973元、健保費43
      ,326 元，是否有理由？
      上訴人主張張智純未在源舫公司任職，其為張智純繳納勞
      保費42,973元及健保費43,326元，合計金額86,299元等情
      ，固據其提出勞健保繳納明細表為證（見原審卷一第35頁
      ），惟上開勞健保費用係「源舫公司」為張智純所墊繳一
      節，為上訴人自承在案（見本院卷第163 頁），則上開勞
      健保費用顯非上訴人所繳納，上訴人之上開主張，不足採
      信，從而上訴人本於借貸及無因管理之法律關係，請求張
      智純返還86,299 元及其法定遲延利息，不予准許。
（七）關於上訴人請求被上訴人胡延政給付l,555,635 元本息中
      之1,136,076 元本息部分，如法院認為是訴外人源舫公司
      給付與被上訴人胡延政時，則上訴人於本院追加本於受讓
      源舫公司對被上訴人胡延政之債權之法律關係請求，是否
      合法？若准許，源舫公司對被上訴人胡延政究竟有無債權
      ？其請求權基礎為何？
      查，本院認l,555,635 元係上訴人給付與胡延政，與源舫
      公司無關，故認上訴人本於不當得利之法律關係請求胡延
      政給付1,555,635 元及其法定遲延利息，為有理由，已如
      前述，故就本項爭執點自毋庸再為論述，併此明。
（八）綜上，上訴人請求胡延政給付2,823,132 元（484,473 元
      + 59,821元+ 371,063 元+ 54,379元+ 108,200 元+189,5
      61元+ 1,555,635 元= 2,823,132 元）及其法定遲延利息
      ；暨請求張智純給付150,000 元及其法定遲延利息，均為
      有理由。
六、綜上所述，上訴人本於不當得利之法律關係，請求被上訴人
    胡延政再給付2,823,132 元，及自98年10月9 日上訴理由狀
    繕本送達翌日即98年10月16日起清償日止，按週年利率5%計
    算之利息；暨請求被上訴人張智純給付150,000 元，及自98
    年10月9 日上訴理由狀繕本送達翌日即98年10月16日起清償
    日止，按週年利率5%計算之利息，均為有理由，應予准許。
    逾此所為之請求（包括追加之訴部分），為無理由，應予駁
    回。又，上訴人上開勝訴部分，兩造分別陳明願供擔保為准
    、免假執行之宣告，經核於法並無不合，爰分別酌定相當擔
    保金額准許之。至於上訴人敗訴部分，其假執行之聲請即失
    所附麗，應併予駁回。原審就上開應准許部分，為上訴人敗
    訴之判決，並駁回其假執行之聲請，尚有未洽，上訴意旨求
    予廢棄改判，為有理由，爰由本院予以廢棄改判如主文第2
    項所示。至於上訴人之請求不應准許部分，原審為上訴人敗
    訴之判決，並駁回其假執行之聲請，經核於法並無不合，上
    訴意旨求予廢棄改判，為無理由，應駁回其上訴。
七、本件事證已臻明確，兩造其餘攻擊防禦方法於本件判決結果
    不生影響，故不再一一論述，併此明。
八、據上論結，本件上訴及追加之訴為一部有理由，一部無理由
    ，依民事訴訟法第450 條、第449 條第1 項、第79條、第85
    條第1 項但書、第463 條、第390 條第2 項、第392 條，判
    決如主文。
中    華    民    國  100     年    9     月    30    日
                            民事第三庭
                                審判長法官  張國彬
                                法      官  吳登輝
                                法      官  鄭月霞
以上正本證明與原本無異。
被上訴人如對本判決上訴，須於判決送達後20日內向本院提出上
訴狀，其未表明上訴理由者，應於上訴後20日內向本院提出上訴
理由書（均須按他造當事人之人數附繕本）。上訴時應提出委任
律師或具有律師資格之人之委任狀，並依附註條文規定辦理。如
委任律師提起上訴者，應一併繳納上訴審裁判費。
上訴人不得上訴。
中    華    民    國  100     年    9     月    30    日
                                書  記  官  郭蘭蕙
附註：
民事訴訟法第466 條之1：
對於第二審判決上訴，上訴人應委任律師為訴訟代理人，但上訴
人或其法定代理人具有律師資格者，不在此限。
上訴人之配偶、三親等內之血親、二親等內之姻親，或上訴人為
法人、中央或地方機關時，其所屬專任人員具有律師資格並經法
院認適當者，亦得為第三審訴訟代理人。
第1 項但書及第2 項情形，應於提起上訴或委任時釋明之。